臺灣高雄地方法院刑事判決　　　　　　　94年度訴字第3206號
公　訴　人　臺灣高雄地方法院檢察署檢察官
被　　　告　甲○○
上列被告因偽造文書等案件，經檢察官聲請以簡易判決處刑（94
年度偵緝字第1778號），本院認不應以簡易判決處刑（94年度簡
字第5425號），改依通常程序審理，判決如下：
    主  文
甲○○共同違反不得使大陸地區人民非法進入臺灣地區之規定，
處有期徒刑陸月，如易科罰金，以參佰元折算壹日。
被訴未經許可入境部分無罪。
    事  實
一、甲○○明知大陸地區人民未經主管機關許可不得進入臺灣地
    區，且其並無與大陸地區女子結婚之真意，受真實姓名年籍
    不詳綽號「正平」（又稱為「阿正仔」）之成年男子之遊說
    ，而同意擔任大陸女子之人頭丈夫，共同基於使大陸地區人
    民非法進入臺灣地區之犯意聯絡，由「正平」從中安排欠缺
    結婚真意之甲○○，先於民國88年9月初，與之共同前往大
    陸地區福建省，於同年9月13日，以假結婚之方式，在福建
    省福州市民政局，由甲○○與大陸籍女子鄒玉妹完成公證結
    婚之登記手續，取得該民政局所核發之結婚公證書，使鄒玉
    妹取得甲○○之配偶身分，再據以申請進入臺灣地區；嗣甲
    ○○及綽號「正平」之男子又與鄒玉妹共同基於使公務員將
    不實事項登載於職務上所載公文書及行使不實公文書之概括
    犯意聯絡，於甲○○與「正平」返國後，甲○○明知其與鄒
    玉妹間之婚姻為無效之婚姻，仍於同年10月19日，由「正平
    」陪同下，持上開結婚公證書、財團法人海峽交流基金會驗
    證證明書等證件，至高雄縣鳳山市第二戶政事務所，以其業
    與鄒玉妹結婚之不實事項申請辦理結婚登記，並填載內容不
    實之「結婚登記申請書」，使辦理結婚登記之不知情公務員
    ，因而將此不實之事項登載於其職務上所掌屬公文書性質之
    戶籍登記簿上，足生損害於國家戶政管理之正確性；88年10
    月24日甲○○向高雄縣政府警察局鳳山分局五甲派出所辦理
    大陸地區人民進入臺灣地區保證書時，又向員警佯稱其與鄒
    玉妹係夫妻關係，願意履行保證人責任，致不知情之員警林
    柏嘉陷於錯誤，將該不實事項填載於其職務上所掌之「大陸
    地區人民進入臺灣地區保證書」上之「對保或證明機關簽註
    意見欄」，並蓋章表示審核通過，足以生損害於該警察機關
    對保及證明事項之正確性；甲○○復持上開不實之戶籍謄本
    等資料，至內政部警政署入出境管理局（下稱入出境管理局
    ），並填具「大陸地區人民進入臺灣地區旅行證申請書」，
    申請鄒玉妹以配偶名義來台探親，而行使上開不實之戶籍謄
    本等，致使入出境管理局該管公務員於所掌之中華民國臺灣
    地區旅行證公文書上，登載「探親」之不實事項，發給鄒玉
    妹中華民國臺灣地區旅行證，足以生損害於入出境管理局對
    入出境管理之正確性，並使鄒玉妹得以合法探親名義作掩飾
    ，行使該登載不實事項之公文書，於90年3 月22日搭機進入
    臺灣地區，於同年5 月7 日，甲○○與鄒玉妹至高雄市新興
    區戶政事務所辦理離婚登記，嗣因鄒玉妹來臺從事非法打工
    ，遭警查獲，遂於同年7 月19日遭遣送出境。
二、案經高雄市政府警察局移請臺灣高雄地方法院檢察署偵查起
    訴。
    理  由
一、上揭犯罪事實，除據被告甲○○供承伊非真心與大陸女子鄒
    玉妹結婚，伊與鄒玉妹假結婚後，有申請鄒玉妹來台等事實
    不諱，復有高雄縣鳳山市第二戶政事務所函及內附結婚登記
    申請書、財團法人海峽交流基金會證明書、福建省福州市公
    證處結婚公證書、結婚證書各1 份、國人入出境端末查詢報
    表2 份、內政部警政署入出境管理局94年11月18日境信彤字
    第094103 52240號函及隨函檢附鄒玉妹旅行證申請書、大陸
    地區人民進入臺灣地區保證書、財團法人海峽交流基金會證
    明書、福建省福州市公證處證明書各1 紙、戶籍謄本2 紙等
    資料在卷可資佐證。
二、被告雖辯稱：當初正平免費要幫我相親，只要我付機票錢，
    到福州後，他第一天有幫我安排相親，我不中意，後來2、3
    天後就帶了鄒玉妹來，叫我一定要跟鄒玉妹結婚，不然護照
    及機票都不還我，我為取回證件才被迫與鄒玉妹結婚，為了
    辦理離婚才聲請她來臺云云。惟查：
　(一)被告赴大陸之機票費用，既係自己支付，縱因正平表示介紹
    相親需看證件，被告亦只需將護照交付即可，何需將機票一
    併交給正平處理，是其所辯已屬可疑。
  (二)又被告供稱：「（問：你的意思是說，你會跟鄒玉妹結婚的
    是因為護照及機票都扣在正平那邊你不得已才會跟鄒玉妹結
    婚？）答：對。我當時也跟正平周旋很久，所以大概一個月
    才回臺灣。」等語（見本院卷第52頁）。惟查，被告供稱係
    於88年9 月初與正平共同前至大陸福建省，至福州後2 、3
    日，正平始介紹鄒玉妹，是倘被告係受正平之脅迫與鄒玉妹
    結婚，並與正平周旋很久，則被告於周旋期間內必當思索索
    回證件、護照之方法，或試圖報警處理，解決窘境，始符常
    情，豈可能於甫認識鄒玉妹數日後，即於同年9 月13日在福
    建省福州市民政局與鄒玉妹完成公證結婚之登記手續，並取
    得該民政局所核發之結婚公證書，使鄒玉妹取得甲○○之配
    偶身分，被告辯稱與正平周旋很久，顯難採信。又被告於返
    台後迄今，亦未報警處理或提出任何受脅迫而與鄒玉妹結婚
    之證據，被告供稱係遭正平所逼云云，要難採信。
  (三)再者，被告與鄒玉妹固已於福州完成公證結婚手續，如被告
    欲與鄒玉妹辦理離婚手續，可單獨前往大陸辦理離婚手續，
    無需申請鄒女來臺，以免因伊與鄒玉妹係假結婚而為主管機
    關發現並觸犯刑責；然被告竟不此之圖，反於返台後，除持
    續與正平保持聯絡，並先後在正平之陪同下，由正平填寫相
    關申請書後，由被告持之至戶政事務所、入出境管理局等機
    關辦理申請鄒玉妹來台手續，顯見被告與正平確為使大陸女
    子鄒玉妹以被告配偶身份來台之犯意聯絡意圖彰彰明甚，被
    告辯稱係為辦理離婚才申請鄒玉妹來臺，殊難採信。
　(四)另被告供承：「（問：你是因為要和鄒玉妹離婚，所以才申
    請她來臺灣，那她來臺灣的時間是什麼時候？）答：我不知
    道，我申請後，就將旅行證寄給她。她來臺灣後有打電話給
    我，她有告訴我已經來十幾天，我就叫她和我去辦離婚，之
    後她的事情我就不管了。」等語（見本院卷第54頁）。惟依
    常情，倘被告為與鄒玉妹離婚，理應與鄒玉妹相約來臺時間
    ，由被告親自接送，以免因其人地生疏，產生不適或危險，
    致無法順利辦理離婚，豈會於鄒玊妹業已來臺十幾天，始得
    悉其來臺，並於來臺月餘後，始前去辦理離婚？顯見被告已
    悉正平要求被告申請鄒玉妹來臺，非僅單純辦理離婚一事，
    而係有其他目的無訛；況被告迄今均無法提供正平之正確年
    籍、住所以供查證伊前開所辯之真實性，是被告空言狡辯，
    核屬事後卸責之詞，均無足採。
三、論罪與科刑：
　(一)按大陸地區人民非經主管機關許可，不得進入臺灣地區；又
    不得使大陸地區人民非法進入臺灣地區，臺灣地區與大陸地
    區人民關係條例第10條第1 項及第15條第1 項第1 款定有明
    文。次按臺灣地區與大陸地區人民關係條例第79條第1 項處
    罰違反同條例第15條第1 款所定使大陸地區人民非法進入臺
    灣地區罪，凡非經合法手續進入者皆包含之，自不以偷渡進
    入為限，最高法院90年度臺上字第3180號著有判決足參。而
    被告行為後，臺灣地區與大陸地區人民關係條例已於92年10
    月29日修正公布，其中修正後之第79條規定已自92年12月31
    日起施行（行政院92年12月29日院臺秘字第0920069517號令
    ），該條例修正後第79條第1 項之法定刑係由「5 年以下有
    期徒刑、拘役或科或併科新臺幣50萬元以下罰金」修正為「
    1 年以上7 年以下有期徒刑，得併科新臺幣100 萬元以下罰
    金」，則修正後之法定本刑重於修正前之同條項之法定本刑
    ，比較新舊法，以適用舊法較有利於被告，被告未經許可，
    使大陸地區女子鄒玉妹進入臺灣地區，其所為自應適用92年
    10月29日修正前臺灣地區與大陸地區人民關係條例第79條第
    1 項之規定，予以論科。
  (二)又戶籍謄本為戶政機關及警察機關之公務員職務上所掌之公
    文書；另大陸地區人民進入臺灣地區保證書之對保或證明機
    關簽註意見欄，為承辦公務員職務上所填寫之文書，且戶政
    機關與對保員警對於被告與鄒玉妹是否為夫妻一節，均無實
    質審查權；則被告明知其與大陸地區女子鄒玉妹並無結婚之
    真意，卻為使鄒玉妹入境臺灣地區，而持結婚公證書使前開
    公務員在渠等所掌之公文書上填載被告與鄒玉妹結婚、或配
    偶為鄒玉妹等事項，核其所為，係犯刑法第214 條使公務員
    登載不實罪。再被告持相關戶籍謄本及持大陸地區人民進入
    臺灣地區保證書等至入出境管理局申辦大陸地區人民進入臺
    灣地區之旅行證，均已達行使之程度，並足以生損害於前開
    機關對於戶籍登記事項、對保或證明事項及入出境管理之正
    確性，而構成刑法第216 條、第214 條之行使使公務員登載
    不實文書罪。
  (三)核被告所為，係違反臺灣地區與大陸地區人民關係條例第15
    條第1款規定，而犯修正前該條例第79條第1項之非法使大陸
    地區人民進入臺灣地區罪、刑法第216條、第214條之行使使
    公務員登載不實文書罪。被告與鄒玉妹及綽號「正平」之成
    年男子等3人就前開行使使公務員登載不實文書之犯行；被
    告與綽號「正平」之男子2人就所犯前開非法使大陸地區人
    民進入臺灣地區之犯行，互有犯意聯絡與行為分擔，各為共
    同正犯。被告多次行使使公務員登載不實文書罪，時間緊接
    ，所犯構成要件相同，顯係基於概括犯意反覆為之，均為連
    續犯，應依刑法第56條之規定以一罪論，並加重其刑。被告
    連續使公務員登載不實之低度行為，為連續行使使公務員登
    載不實文書罪之高度行為所吸收，均不另論罪。又被告所犯
    前開連續行使使公務員登載不實文書與非法使大陸地區人民
    進入臺灣地區2罪間，有方法、目的之牽連關係，為牽連犯
    ，應依刑法第55條之規定，從一重依非法使大陸地區人民進
    入臺灣地區罪論處。
  (四)又聲請簡易判決處刑書中雖漏未就被告所為亦違反臺灣地區
    與大陸地區人民關係條例第15條第1 款規定，而犯該條例第
    79條第1 項之非法使大陸地區人民進入臺灣地區罪條文據以
    聲請簡易判決，然該事實與已聲請簡易判決部分有裁判上一
    罪之關係，本院自應併予審理。另聲請簡易判決處刑書漏未
    論及被告於88年10月24日甲○○向高雄縣政府警察局鳳山分
    局五甲派出所辦理大陸地區人民進入臺灣地區保證書時，又
    向員警佯稱其與鄒玉妹係夫妻關係，願意履行保證人責任，
    致不知情之員警林柏嘉陷於錯誤，將該不實事項填載於其職
    務上所掌之「大陸地區人民進入臺灣地區保證書」上之「對
    保或證明機關簽註意見欄」，並蓋章表示審核通過後，復將
    保證書提出申請趙春妹入境之使公務員登載不實並行使之行
    為，惟因其此部分所為，與使戶政機關及內政部警政署入出
    境管理局承辦人員為不實登載之犯行，並行使之之行為，有
    連續犯之裁判上一罪關係，本院自得併予審究。
  (五)聲請意旨雖另以：被告為使大陸地區人民得以非法入境臺灣
    地區，本於共同行使使公務員登載不實之公文書之概括犯意
    ，向內政部入出境管理局申請鄒玉妹來台，使該局公務員陷
    於錯誤而核發許可證准許其入境，亦犯刑法第216 、第214
    條之使公務員登載不實罪罪。惟按刑法第214條所謂使公務
    員登載不實事項於公文書罪，須一經他人之聲明或申報，公
    務員即有登載之義務，並依其所為之聲明或申報予以登載，
    而屬不實之事項者，始足構成，若其所為聲明或申報，公務
    員尚須為實質之審查，以判斷其真實與否，始得為一定之記
    載者，即非本罪所稱之使公務員登載不實，另按大陸地區人
    民，須經主管機關許可始得進入臺灣地區，臺灣地區與大陸
    地區人民關係條例第10條第1項定有明文，而主管機關內政
    部亦訂定「大陸地區人民進入臺灣地區許可辦法」以資規範
    ，依該辦法第13條、第14條及第15條之規定，欲申請進入臺
    灣地區者，須備齊一定之文書證件，且依該辦法第17條第1
    項第7款之規定，有事實足認係通謀而為虛偽結婚者，得不
    予許可大陸地區人民進入臺灣地區之申請，已許可者，得撤
    銷或廢止其許可，並註銷其旅行證，又依該辦法第19條之規
    定，對於申請人所檢附之文書，主管機關得要求驗證，可見
    入出境管理局對於大陸地區人民申請入境時，並非一經申請
    人提出申請文件即予准許，完全作形式之調查，而係具有實
    質之審查權限甚明。是被告以與鄒玉妹結婚之不實事由，申
    請其入境臺灣地區，既須經主管機關為實質之審查以為准駁
    之決定，則被告雖有偽填假親屬資料等文件，向入出境管理
    局申請大陸人士非法來臺，縱主管機關疏於審查，致使矇混
    通過，准許入境，此部分被告所為，尚不成立刑法第216條
    、第214條之行使使公務員登載不實罪，而不得以該罪名相
    繩。惟因聲請簡易判決處刑意旨認被告上開部分與前開經聲
    請簡易判決處刑部分及經本院認定有罪之部分有牽連犯之裁
    判上一罪關係，爰不另為無罪之諭知，併予指明。
　(六)本院審酌被告因貪圖一時小利，竟與綽號「正平」之成年男
    子以假結婚真入境之方式，使大陸地區女子鄒玉妹入境臺灣
    從事不法工作，不僅損害戶政與入出境管理機關管理戶政及
    入出境資料之正確性，亦對社會治安隱藏有潛在之危險，且
    被告亦未全部坦承犯行，尚難認已具有悔意等一切情狀，爰
    量處如主文所示之刑，並諭知易科罰金之折算標準。
四、無罪部分：
  (一)聲請意旨略以：被告為使大陸地區人民鄒玉妹得以非法入境
  　臺灣地區，本於共同行使使公務員登載不實之公文書之概括
    犯意，持上開不實之戶籍謄本等資料向內政部入出境管理局
    申請鄒玉妹來臺，使該局公務員陷於錯誤而核發許可證准許
    其入境，故認被告涉犯國家安全法第6 條第1 項未經許可入
    境罪等語。
  (二)然按被告未經審判證明有罪確定前，推定其為無罪。且犯罪
    事實應依證據認定之，無證據不得認定犯罪事實。又不能證
    明被告犯罪者，應諭知無罪之判決，刑事訴訟法第145 條、
    第301 條第1 項分別定有明文。另按事實之認定，應憑證據
    ，如未能發現相當證據，或證據不足以證明，自不能以推測
    或擬制之方法，為裁判基礎，有最高法院40年臺上字第86
    號判例、30年上字第1831號判例可參。
  (三)訊據被告固坦承有申請鄒玉妹來臺等情，惟堅詞否認有何前
    開犯行，辯稱：係為離婚始申請鄒玉妹來臺等語。而公訴意
    旨認被告涉犯國家安全法第6 條第1 項未經許可入境罪，無
    非係以被告之供述及高雄縣鳳山市第二戶政事務所函及檢附
    結婚登記申請書、財團法人海峽交流基金會證明書、福建省
    福州市公證處結婚公證書、結婚證書各1 份、國人入出境端
    末查詢報表2 份為據。惟查，本案被告既係以前開所出具之
    結婚證明書，向戶籍所在地之戶政事務所辦理結婚登記，再
    持該結婚登記資料，以假配偶名義向內政部入出境管理局申
    請使大陸地區女子鄒玉妹得以探親名義入境臺灣地區，該鄒
    玉妹既係以「探親」名義，向入出境管理局申請許可入境臺
    灣地區，被告與鄒玉妹自非共同違反國安法第3 條第1 項之
    規定，未經向入出境管理局申請許可入境者，應無同法第6
    條第1 項刑罰之適用。（最高法院92年度臺上字第3921號判
    決意旨參照），自不得以該罪名相繩。此外，復查無其他積
    極之證據證明被告有公訴意旨所指之此部分犯行，此部分被
    告之犯罪尚屬不能證明，自應為無罪之諭知，附此敘明。
據上論斷，應依刑事訴訟法第452 條、第299 條第1 項前段、第
301 條第1 項，修正前之臺灣地區與大陸地區人民關係條例第15
條第1 款、第79條第1 項，刑法第11條前段、第2 條第1 項但書
、第28條、第216 條、第214 條、第55條、第56條、41條第1 項
前段，罰金罰鍰提高標準條例第1 條前段、第2 條，判決如主文
。
本案經檢察官乙○○到庭執行職務。
中　　華　　民　　國　　94　　年　　12　　月　　22　　日
                  刑事第十庭  審判長  法  官  徐美麗
                                      法　官  高增泓
                                      法　官  楊淑珍
以上正本證明與原本無異。
如不服本判決，應於判決送達後10日內，向本院提出上訴狀。
中　　華　　民　　國　　94　　年　　12　　月　　22　　日
                                      書記官  林秀敏
附錄本案論罪科刑法條全文：
修正前臺灣地區與大陸地區人民關係條例第15條：
左列行為不得為之：
  一  使大陸地區人民非法進入臺灣地區。
  二  招攬臺灣地區人民未經許可使之進入大陸地區。
  三  使大陸地區人民在臺灣地區從事未經許可或與許可目的不
      符之活動。
  四  僱用或留用大陸地區人民在臺灣地區從事未經許可或與許
      可範圍不符之工作。
  五  居間介紹他人為前款之行為。
修正前臺灣地區與大陸地區人民關係條例第79條：
違反第15條第1 款規定者，處5 年以下有期徒刑、拘役或科或併
科新台幣50萬元以下罰金。
以犯前項之罪為常業者，處1 年以上7 年以下有期徒刑，得併科
新台幣100萬元以下罰金。
第1 項之未遂犯罰之。
刑法第216條
行使第210 條至第215 條之文書者，依偽造、變造文書或登載不
實事項或使登載不實事項之規定處斷。
刑法第214條
明知為不實之事項，而使公務員登載於職務上所掌之公文書，足
以生損害於公眾或他人者，處3 年以下有期徒刑、拘役或500 元
以下罰金。
